【裁判字號】    98,家訴,33
【裁判日期】    981217
【裁判案由】    確認繼承權不存在
【裁判全文】
臺灣士林地方法院民事判決              98年度家訴字第33號
原      告  丁○○○
            己○○
            丙○○
            庚○○
            戊○○
            乙○○
共      同
訴訟代理人  張至剛律師
被      告  甲○○
上列當事人間請求確認繼承權不存在等事件，本院於民國98年11
月26日言詞辯論終結，判決如下：
    主  文
確認被告甲○○（即00000000戶號台北市戶籍登記簿所載之黃姓
端，民國○○年○ 月○○日生、出生別：伍女、身分證總號：Ｚ00000
0000號、父為黃忠燦、母為丁○○○，設籍於臺北市○○區○○
里○○鄰○○街29號）對於被繼承人黃忠燦（民國○○年○○月○○日生
，身分證統一編號：Ｚ000000000號，生前籍設臺北市○○區○○
路231 巷10號4 樓，已於民國98年4 月3 日死亡）之遺產繼承權
不存在。
訴訟費用由被告負擔。
    事實及理由
一、原告起訴主張：
  (一)緣被繼承人黃忠燦與原告丁○○○婚後生有長女己○○、次
    女丙○○、參女庚○○、肆女戊○○、伍女黃姓端即被告甲○○、陸女乙○○。惟被繼承人黃忠燦與原告丁○○○於伍
    女黃姓端即被告甲○○出生後，因訴外人王燕鏗、陳月雲有
    意收養伍女黃姓端即被告甲○○為女，乃由被繼承人黃忠燦
    、原告丁○○○二人代理伍女黃姓端即被告甲○○與訴外人
    王燕鏗、陳月雲二人成立收養法律關係，並由王燕鏗、陳月
    雲自幼撫養。但因雙方均不諳法律，故嗣後皆未向戶政機關
    申請辦理收出養登記。
  (二)然被告甲○○自幼由王燕鏗、陳月雲二人收養為女並撫育成
    年，依民法第1077條第2 項規定，被告甲○○對於生父黃忠
    燦之遺產，依法應無繼承權。惟因00000000戶號台北市戶籍
    登記簿、臺北市政府57年1 月20日遷出戶籍登記申請書上僅
    記載被繼承人黃忠燦、原告丁○○○所生之伍女黃姓端自原
    戶籍地遷往台中市○○路146 巷3 號戶長楊禮仁戶內，且無
    任何收出養記載。而原告亦曾前往臺中市南區戶政事務所查
    詢黃姓端之遷入戶籍資料，然因黃姓端並未實際遷入臺中市
    ，故查無任何戶籍資料。因此目前戶政機關無從判斷伍女黃
    姓端與王燕鏗、陳月雲之女甲○○是否同屬一人。由於被告
    之繼承權有無涉及被繼承人黃忠燦之繼承人多寡之認定，亦
    影響原告等人辦理繼承登記事宜，足使原告等人在私法上之
    地位有受侵害之虞，而此項危險得以對於被告甲○○之確認
    判決除去之，是原告顯有即受確認判決之法律上利益，故提
    起本件確認訴訟。
  (三)綜上，原告爰為起訴聲明如下：(1)確認被告甲○○（即0000
    0000戶號台北市戶籍登記簿所載之黃姓端，民國○○年○ 月○○
    日生、出生別：伍女、身分證總號：Ｚ000000000號、父為黃
    忠燦、母為丁○○○，設籍於臺北市○○區○○里○○鄰○○
    街29號）對於被繼承人黃忠燦（民國○○年○○月○○日生，身分
    證統一編號：Ｚ000000000號，生前籍設臺北市○○區○○路
    231 巷10號4 樓，已於民國98年4 月3 日死亡）之遺產繼承
    權不存在。(2)訴訟費用由被告負擔。
二、被告則陳稱：原告所述上開事實為真正，伊自幼由王燕鏗、
    陳月雲撫養長大，亦稱呼渠等為爸爸、媽媽，雙方就是父母
    與子女之關係，對於原告指稱其無繼承權乙事無意見等語。
三、按確認法律關係之訴，非原告有即受確認判決之法律上利益
    者，不得提起之，民事訴訟法第247 第1 項前段定有明文。
    而所謂「即受確認判決之法律上利益」，係指因法律關係之
    存否不明確，致原告在私法上之地位有受侵害之危險，而此
    項危險得以對於被告之確認判決除去之者而言。故確認法律
    關係存否之訴，苟具備前開要件，即得謂有即受確認判決之
    法律上之利益，最高法院42年度臺上字第1031號判例意旨可
    供參照。經查，原告主張被告甲○○即為00000000戶號台北
    市戶籍登記簿所載之「黃姓端」（伍女，民國47年7 月15日
    生），其甫出生後，被繼承人黃忠燦、原告丁○○○即出養
    給王燕鏗、陳月雲為養女，然因雙方不諳法律，未辦理收出
    養登記，而王燕鏗、陳月雲逕將黃姓端以親生女甲○○名義
    向戶政機關申請戶籍登記，造成戶政機關無法認定被告甲○○與黃姓端是否同屬一人，致原告即被繼承人黃忠燦之繼承
    人迄今仍無法辦理繼承登記。是以卷附00000000戶號台北市
    戶籍登記簿所載被繼承人黃忠燦之伍女「黃姓端」，是否即
    係被告甲○○或另有其人乙事既不明確，而此涉及原告等人
    即被繼承人黃忠燦之其他繼承人應繼分多寡之認定，足使原
    告在私法上之地位有受侵害之虞，而此項危險得以對於被告
    之確認判決除去之，堪認原告應有即受確認判決之法律上利
    益，從而原告提起本件確認訴訟，於法尚無不合，合先敘明
    。
四、本件原告主張其等均係被繼承人黃忠燦之繼承人，原告丁○○○為配偶、己○○為長女、丙○○為次女、庚○○為參女
    、戊○○為肆女、乙○○為陸女之事實，業據提出戶籍謄本
    、被繼承人黃忠燦之繼承系統表等件為證，並為被告所不爭
    執，堪認為真正。又原告復主張被繼承人黃忠燦與原告丁○○○於47年7 月15日所生之伍女黃姓端即為本件被告甲○○
    ，且其甫出生後，即出養予訴外人王燕鏗、陳月雲。惟依卷
    附北市安光戶字第195 戶號臺灣省臺北市戶籍登記簿、0000
    0000戶號台北市戶籍登記簿所載，被告甲○○與「黃姓端」
    之出生年月日雖同為47年7 月15日，然父母欄分別記載為「
    黃忠燦、丁○○○」、「王燕鏗、陳月雲」，且無任何收出
    養之登記，則被告甲○○與「黃姓端」是否為同一人，即有
    疑義。是本件所應審究者為：(一)被告甲○○與卷附00000000
    戶號台北市戶籍登記簿所載之「黃姓端」（民國○○ 年○月○○
    日生、出生別：伍女、身分證總號：Ｚ000000000號、父為黃
    忠燦、母為丁○○○，設籍於臺北市○○區○○里○○鄰○○
    街29號）是否為同一人？(二)被告甲○○對於被繼承人黃忠燦
    之遺產有無繼承權？茲逐一析論如下：
  (一)關於被告甲○○與卷附00000000戶號台北市戶籍登記簿所載
    之「黃姓端」是否為同一人：
    1.查本件被告甲○○於47年10月1 日經戶政機關登記為訴外
      人王燕鏗、陳月雲之長女，有北市安光戶字第195 號臺灣
      省臺北市戶籍登記簿在卷可佐，惟原告丁○○○與被告甲○○業已自行前往行政院國軍退除役官兵輔導委員會臺北
      榮民總醫院進行親子血緣鑑定，鑑定結果認：「根據以上
      之結果分析，不能排除丁○○○與甲○○之親子關係。親
      子關係指數（CMI 值）：100545.1526 、親子關係概率（
      PP ％ 值）：99.9990 ％」等語，有該院98年10月20日第
      IＺ000000000 號親子鑑定報告在卷足憑，並經本院核閱無
      誤，且被告甲○○亦已到庭自述：「雖然王燕鏗他們沒有
      跟我講這件事，但生父黃忠燦從小每年都會來看我，還會
      拍照，雖然他們沒有講清楚，但是我覺得很奇怪，直到我
      結婚生子後與大姐己○○取得聯繫，然後我就回家了。」
      等語綦詳（見本院98年10月15日準備程序筆錄），是被告
      甲○○與「黃姓端」之生母均為原告丁○○○乙節為真正
      ，堪予認定。
    2.另依卷附00000000戶號台北市戶籍登記簿、北市安光戶字
      第195 號臺灣省臺北市戶籍登記簿之記載，被告甲○○與
      「黃姓端」之出生年月日皆為47年7 月15日，且原告丁○○○亦到庭陳稱：「（問：在民國47年7 月15日有生1 女
      黃姓端？）有。（問：當庭的被告甲○○是否就是黃姓端
      ？）是，她到王燕鏗家之後，有時候我會去看她，我去看
      她的時候，並沒有表明我的身分。」等語綦詳（見98年11
      月5 日言詞辯論筆錄），並為被告所不爭執。復參酌「黃
      姓端」之上開台北市戶籍登記簿所載記事欄內容：「在遷
      徙地出生。民國伍柒年壹月貳拾日遷出。」、臺北市政府
      57年1 月20日遷出戶籍登記申請書所載記事內容：「57年
      1 月20日遷往台中市○○路146 巷3 號戶長楊禮仁戶內。
      」等情，核與原告指訴情節大致相符，應屬非虛。再者，
      民國47年間，人民知識水平較低，不諳法律者在所多有，
      因此於收養子女時，本生父母及養父母未辦理收出養登記
      、養父母將養子女之戶口謊報為親生子女之情形確屬常見
      。是以綜合全案卷證資料判斷，堪信被告甲○○與卷附00
      000000戶號台北市戶籍登記簿上所載被繼承人黃忠燦之伍
      女「黃姓端」應係同一人等情為真正。
  (二)被告甲○○對於被繼承人黃忠燦之遺產有無繼承權？
    1.按養子女與本生父母及其親屬間之權利義務，於收養關係
      存續中停止之，民法第1077條第2 項前段定有明文。故子
      女在收養關係終止前，養子女與本生父母相互間雖仍具天
      然血親關係，然其間權利義務關係則處於停止狀態，是養
      子女在出養期間，對於本生父母並無繼承權。次按民國74
      年6 月3 日修正公布前之民法第1079條規定：「收養子女
      ，應以書面為之。但自幼撫養為子女者，不在此限。」依
      此規定，74年修正民法親屬編前收養子女毋須經法院認可
      ，僅需作成書面；但自幼撫養為子女者，則毋須作成書面
      ，亦不以辦理戶籍登記為必要。至所謂撫養，係指以有收
      養他人之子女為自己子女之意思養育在家而言。又收養子
      女，如係自幼撫養為子女者，並非要式行為，既不以將原
      報戶籍塗銷，辦妥收養登記為生效之要件，法律亦未明定
      應得生父母之同意，祇須有自幼撫養之事實，並有以之為
      子女之意思即可成立。而此項但書所謂自幼，係指未滿七
      歲而言，最高法院45年度臺上字第802 號、55年度臺上字
      第2188號判例意旨可資參照。是在民法親屬編修正前收養
      未滿7 歲之子女者，祇須有自幼撫養之事實，並有以之為
      子女之意思即可成立，不以訂立書面為必要。至於將該子
      女之戶口謊報為親生子或據實申報為養子，此屬行政上處
      理之範疇，要與收養關係之成立不生影響。
    2.查本件被告已自認其自幼即由訴外人王燕鏗、陳月雲扶養
      長大，並登記為王燕鏗及陳月雲之親生女，從小到大均稱
      呼王燕鏗及陳月雲為爸爸、媽媽等情無誤，並有戶籍謄本
      、北市安光戶字第195 戶號臺灣省臺北市戶籍登記簿等件
      可佐。而原告丁○○○亦到庭陳稱：「（問：有交黃姓端
      給王燕鏗夫妻撫養？）有。因為他沒有女兒，想要一個女
      兒。（問：交給王燕鏗夫妻撫養之意思？）是要給他當女
      兒。（問：這是何時的事？）剛開始的時候，是他來家裡
      接她回去玩，後來不到1 歲的時候，就讓他帶回去養。（
      問：戶籍登記上是否沒有登記出養？）我不清楚，不知道
      要去辦。我也不知道我先生有沒有去辦。」等語綦詳（見
      本院98年11月5 日言詞辯論筆錄）。是訴外人王燕鏗、陳
      月雲既有自幼撫養被告甲○○之事實，並有將其視為自己
      子女之意思，縱使未辦妥收養登記，然依修正前民法第10
      79條之規定，仍無礙於收養關係之成立。此外，被告甲○○與養父母王燕鏗、陳月雲間未有任何終止收養之合意及
      書面約定，堪認渠等間之收養關係現仍存續中，是被告甲○○對於被繼承人黃忠燦之遺產，自無繼承權可言，至為
      明確。
五、綜上所述，原告主張被告甲○○即為卷附00000000戶號台北
    市戶籍登記簿所載之「黃姓端」，而其已為王燕鏗、陳月雲
    所收養，渠等間之收養關係現仍存在，故其對於被繼承人黃
    忠燦之遺產並無繼承權等事實，應非虛情，堪予認定。從而
    原告請求確認被告甲○○（即00000000戶號台北市戶籍登記
    簿所載之黃姓端，民國○○年○ 月○○日生、出生別：伍女、身
    分證總號：Ｚ000000000號、父為黃忠燦、母為丁○○○，設
    籍於臺北市○○區○○里○○鄰○○街29號）對於被繼承人黃
    忠燦之遺產繼承權不存在，為有理由，應予准許。
六、本件判決之基礎已臻明確，兩造其餘攻擊防禦方法及舉證，
    經核與判決結果不生影響，爰不再一一論述，附此敘明。
七、據上論結，本件原告之訴為有理由，依民事訴訟法第78條，
    判決如主文。
中    華    民    國    98    年    12    月    17    日
                    家事庭法  官  王梅英
以上正本證明與原本無異。
如對本判決上訴，須於判決送達後20日內向本院提出上訴狀。
中    華    民    國    98    年    12    月    17    日
                          書記官  黃秀雲


司法院資訊處製作；財團法人民間司法改革基金會備份。
